高雄高等行政法院判決　　　　　　　　　　　　　　　九十一年度訴字第二二一號
　　　　　　　　　　　　　　　.
　　原　　　告　甲○
　　被　　　告　台南縣政府
　　代　表　人　乙○○　○○
　　訴訟代理人　丙○○
右當事人間因平均地權條例事件，原告不服內政部中華民國九十一年一月二十九日台
內訴字第０九００００九二七八號訴願決定，提起行政訴訟。本院判決如左：
　　主  文
原告之訴駁回。
訴訟費用由原告負擔。
　　事  實
一、事實概要：
    緣原告所有坐落台南縣關廟鄉○○○段二九七之一、二九七之二地號土地（下稱
    系爭土地），經被告於民國（下同）九十年七月一日公告九十年土地現值均為每
    平方公尺新台幣（下同）四、五００元，原告認此公告土地現值因被告地目登記
    有誤而偏低，致使交通部公路局第五工程處辦理台十九甲線（三九Ｋ＋二一一─
    四一Ｋ＋三一一段）拓寬工程，徵收系爭土地之補償不公，而於九十年十月二日
    向被告申請調高上開土地之公告土地現值，經被告於九十年十月十八日以九十府
    地價字第一五四六八八號函復略以：「．．．三、原登記為『道』地目之交通用
    地埤子頭段二九七之一、二九七之二地號土地與編定為一般農業區丁種建築用地
    之同段二九七之三地號土地，使用強度不同，地價自然有其差別，其地價區段之
    劃分、地價之訂定經查均屬合理恰當。」等語，否准其申請，原告不服，循序提
    起訴願，亦遭決定駁回，遂提起本件訴訟。
二、兩造聲明：
（一）原告聲明求為判決：訴願決定及原處分均撤銷。
（二）被告聲明求為判決：原告之訴駁回。
三、兩造之爭點：
甲、原告主張之理由：
（一）關廟鄉○○○段二九七之一地號土地自日本明治三十七年（即民國前八年）登
      錄記載至今分割成二九七之一至二九七之六地號等六筆土地，而原二九七之一
      於日本昭和六年（民國二十年）七月十日及昭和十五年（民國二十九年）六月
      二十日分割增加同段二九七之二、二九七之三地號土地，係當初日本政府為拓
      寬道路之需而分割及分租變更地目為「道」。六十九年六月三十日，原告與友
      人組設南易籐業股份有限公司（以下簡稱南易公司）向所有權人全聲工業股份
      有限公司（以下簡稱全聲公司）購買二九七之一、二九七之二、二九七之四、
      二九七之五、二九九之三地號等五筆土地在辦理過戶手續時被出賣人全聲公司
      執票人查封拍賣二九七之五，二九九之三地號等二筆土地，債務人全聲公司負
      責人李政隆行蹤不明，又南易公司因經營不善，經股東全體決議由原告概括承
      受債權債務，並查封全聲公司僅存之系爭土地應有部分各二分之一，嗣至八十
      年十月十七日原告才完全取得系爭土地全部所有權。
（二）系爭土地因日本政府為拓寬道路而作準備之設施，僅記載於台帳，而日本之台
      帳無登記之效力。原土地所有權人許萬春於三十六年間依土地法辦理總登記時
      ，依日本土地登記簿資料就不該受理或令更正，而被告竟受理登記，此為被告
      第一次之違法。日本統治下之台灣當然無法實施土地法，但光復後三十六年間
      土地辦理總登記時土地法已實行於台灣，而土地有關事項亦受土地法之約束。
      土地法第二百十四條「前段保留徵收之期間，不得超過三年，逾期不徵收，視
      為撤銷，但因舉辦前條第一款或第四款之事業，得呈請核定延長保留徵收期間
      ，但延長期間至多五年」（已於九十年十月三十一日修改）而所謂前條係指同
      法第二百十三條第一款開闢交通路線，第四款國防設備。條文所規定視為「撤
      銷」是附有期限之法定形成權，不必任何人意思表示即發生自始無效之效力。
      故依據上述土地法之規定，系爭土地最遲於四十一年或四十二年即撤銷地目「
      道」回復原有地目「」和二九七之三地號同，但被告之不行為是為第二次之
      違法。埤子頭段二九七之三地號土地於六十五年間依法由「」變更為「建」
      ，二九七之一、二九七之二、二九七之三地號，在使用上是一體又為同一所有
      人，若被告能依土地法更正系爭土地地目「道」為「」，那二九七之三地號
      土地變更為「建」時，不至獨留系爭土地地目不變更之理。故於六十六年九月
      第一次訂定公告現值、地價區段之劃分就會相同，這是被告第三次違法劃分地
      價區段。有關系爭土地之地價，被告和訴願機關內政部，均避談適法、用法之
      問題，而只談土地之承受時間，購得之形式等，被告竟違法處分三次，基於上
      述理由訴請判決如訴之聲明。
乙、被告主張之理由：
（一）緣原告所有系爭土地，係原告於七十八年七月十三日以買賣方式取得應有部分
      二分之一，復於八十一年十月十七日以拍賣方式取得應有部分二分之一，連前
      共有部分合計為所有權全部。原告起訴理由中所指稱本案系爭土地之分割過程
      及與全聲公司間之債務關係與本案訴求全然無涉。
（二）原告指稱受理系爭土地原土地所有權人許萬春於三十六年間依土地法辦理土地
      登記為被告「第一次違法」乙節，按土地總登記係依土地相關規定辦理，土地
      法第五十九條規定：土地權利關係人，在公告期間內，如有異議，得向該管直
      轄市或縣（市）地政機關以書面提出．．．，及土地法第六十二條規定：聲請
      登記之土地權利公告期滿無異議，．．．應即為確定登記。如前所述，原告並
      非民國三十六年土地總登記期間之土地所有權人，對於原土地所有權人許萬春
      所為之申報土地總登記，應無任何干涉及主張之權利，更不該胡亂指摘違法之
      情事。
（三）國家因公共事業之需要，得依土地法之規定徵收私有土地，但徵收之範圍應以
      其事業所需者為限，為土地法第二百零八條所明定。又同法第二百二十四條規
      定徵收土地應由需用土地人擬具詳細徵收計畫書，並附具徵收土地圖說及土地
      使用計畫圖，依同法第二百二十二條規定聲請核辦。又同法第二百十三條規定
      國家因：一、開闢交通路線。二、興辦公用事業。三、新設都市地域。四、國
      防設備等。得為保留徵收。前項保留徵收，謂就舉辦事業將來所需要之土地，
      在未需用以前，預為呈請核定公布其徵收之範圍並禁止妨礙徵收之使用。查系
      爭土地業依土地徵收條例第三條規定呈報經內政部九十年十一月十四日台內地
      字第九０七四０九二號函核准徵收，並經被告九十年十一月二十六日九十府地
      徵字第一七五二三五號公告徵收在案。故本案並無土地法第二百十四條保留徵
      收之期間，不得超過三年，逾期不徵收，視為撤銷之適用。
（四）依據系爭土地日據時代之土地台帳及土地登記簿之沿革記載，埤子頭二九七之
      一地號土地係於日本明治三十七年（即民國前八年）即有其原始記載，續於日
      本昭和六年（民國二十年）七月十日及昭和十五年（民國二十九年）六月二十
      日分割增加同段二九七之二、二九七之三地號土地，係當初所有權人許萬春為
      「除租」而申請分割及辦理地目變更為「道路」，據上顯示系爭土地早於日據
      時期即已為既成道路之使用，及依原告所提出之證物二「台南縣稅捐處免繳土
      地增值稅證明書」亦可得知，焉有在享有既成道路移轉免課土地增值稅時未主
      張系爭土地應為「道」，而在徵收補償時方主張系爭土地應變更為「建」而欲
      求較高之地價補償之理。
（五）系爭土地為地目「道」之交通用地，而同段二九七之三地號土地則於六十五年
      十一月辦理地目變更，由原地目「旱」變更為「建」，並編定為一般農業區「
      丁種建築用地」，其使用強度不同，地價自然有其差別，故依地價調查估計規
      則之相關規定，由台南縣歸仁地政事務所於辦理九十年公告土地現值調整作業
      時將系爭土地劃為農地之臨路一般路線價區段，編為一三八之一地價區段，九
      十年公告現值區段地價每平方公尺為四、五００元，而同段二九七之三地號土
      地則劃為零星建地，編為第一三九地價區段，九十年公告現值每平方公尺為九
      、一００元，九十年公告土地現值經於九十年五月二十一日提請台南縣地價及
      標準地價評議委員會九十年第一次會議評議通過，並報請經內政部以九十年六
      月二十日台（九十）內地字第九００九四一五號函備查在案，被告對其地價區
      段之劃分、地價之訂定經查均認為適法妥當。
　　理  由
一、按「關於被告官署所為地價之公告，固不能認為對原告之行政處分，但原告以陳
    情書請求被告修改地價，被告官署據以拒絕其請求之通知，則不能不認係對原告
    所為之消極處分，當非不可提起行政爭訟。受理訴願官署自應就該項通知之是否
    合法適當，就實體上審查而為決定，方為正辦。乃訴願決定及再訴願決定，遽認
    為無行政處分之存在，而依程序上之理由，先後駁回原告之一再訴願，實有未合
    。」最高行政法院（前行政法院）著有五十五年判字第二二三號判例可資參照。
    查本件公告土地現值之制定係被告依據都市平均地權條例第四十六條規定：「直
    轄市或縣（市）政府對於轄區內之土地，應經常調查其地價動態，繪製地價區段
    圖並估計區段地價後，提經地價評議委員會評定，據以編製土地現值表於七月一
    日公告，作為土地移轉及設定典權時，申報土地移轉現值之參考，並作為主管機
    關審核土地移轉現值及補償徵收土地地價之依據。」所為地價公告之一種，則原
    告因不服被告九十年公告系爭土地之現值，請求被告調高地價，而為被告函復予
    以否准，該函復之性質即屬消極行政處分，依上開判例之說明，原告自可對之提
    起行政爭訟，合先敘明。
二、次按「土地總登記為所謂第一次登記，必先為總登記後，始得為移轉登記，此就
    土地法第七十二條之規定觀之，可以無疑。臺灣省因日據時期曾經辦理不動產之
    登記，故光復後所舉辦之總登記，應就原來登記簿土地台帳及權利憑證之狀態為
    之，此就臺灣省土地權利憑證繳驗及換發權利書狀辦法及台灣地籍釐整辦法各規
    定觀之，亦甚了然。．．．」最高行政法院（前行政法院）著有四十六年判字第
    六十四號判例可資參照。又「直轄市或縣（市）政府對於轄區內之土地，應經常
    調查其地價動態，繪製地價區段圖並估計區段地價後，提經地價評議委員會評定
    ，據以編製土地現值表於每年七月一日公告，．．．」、「劃分地價區段時，依
    左列規定辦理：一、由承辦員攜帶地籍藍圖、地價分布圖及地價區段勘查表實地
    勘查，斟酌地價之差異、當地土地使用管制、交通運輸、自然條件、土地改良、
    公共建設、特殊設施、工商活動、房屋建築現況、土地利用現況、發展趨勢及其
    他影響地價因素，於地籍藍圖上，將地價相近、地段相連、情況相同或相近之土
    地劃為同一區段。．．．」分別為平均地權條例第四十六條及地價調查估計規則
    第二十一條第一款所明定。
三、本件原告所有坐落台南縣關廟鄉○○○段二九七之一、二九七之二地號土地，經
    被告於九十年七月一日公告九十年土地現值均為每平方公尺四、五００元，原告
    認此公告土地現值因被告地目登記有誤而偏低，致使交通部公路局第五工程處辦
    理台十九甲線（三九Ｋ＋二一一─四一Ｋ＋三一一段）拓寬工程，徵收系爭土地
    之補償不公，而向被告申請調高上開土地之公告土地現值，經被告以系爭土地登
    記為「道」地目之交通用地與編定為一般農業區丁種建築用地之同段二九七之三
    地號土地，使用強度不同，地價自然有其差別為由，否准其申請等情，此有土地
    登記謄本、九十年地價區段圖、徵收土地地價補償清冊及被告九十年十月十八日
    九十府地價字第一五四六八八號函等影本在卷可稽。而原告提起本件訴訟係以其
    所有之系爭土地，因日本政府為拓寬道路而作準備之設施，故將地目由「」變
    為「道」，惟上開地目變更僅記載於台帳，無登記之效力，被告不應依此受理原
    土地所有權人許萬春之土地總登記；又系爭土地於日據時代變更地目為「道」，
    惟此屬徵收保留地，台灣光復後依土地法規定須於五年內辦理徵收，逾期不徵收
    ，視為撤銷，系爭土地即應回復原地目「」；再者，同地段二七九之三地號土
    地能變更地目為「建」，系爭土地應亦能變更為建地，然被告公告之土地現值系
    爭土地與同段二七九之三地號土地卻相差兩倍，致使原告遭受損失，為此請求被
    告調高系爭土地公告現值等語，資為爭執。
四、經查，臺灣省因日據時期曾經辦理不動產之登記，故光復後所舉辦之總登記，應
    就原來登記簿土地台帳及權利憑證之狀態為之，此就臺灣省土地權利憑證繳驗及
    換發權利書狀辦法及台灣地籍釐整辦法各規定觀之，即可明瞭（前揭最高行政法
    院四十六年判字第六十四號判例參照）。故日據時期土地台帳為日本政府徵收地
    租（賦稅）之冊籍，雖無登記之效力，但非不得作為土地權利之憑證，以資申請
    繳驗並辦理土地總登記。又市縣地政機關接受聲請登記之案件，經審查證明無誤
    ，應即公告之，土地權利關係人，在公告期間內，如有異議，得向該管市縣地政
    機關以書面提出，並應附具證明文件，為土地法第四十八條第四款、第五十五條
    第一項前段、第五十九條所明定。系爭土地原所有權人許萬春於三十六年間依土
    地法規定辦理土地總登記，經地政機關審查其繳驗之憑證，依法公告無人異議後
    ，始辦理登記並換發權利書狀，於法並無不合。而原告陸續於七十八年間及八十
    一年間取得系爭土地所有權，此有土地登記謄本附卷足稽，可見原所有權人辦理
    系爭土地總登記時，原告尚非該土地所有權人，應無權利對上開登記有所爭執。
    更何況原告嗣後取得系爭土地所有權時，早已逾上述公告期間，系爭土地亦已完
    成土地總登記在案，原告就系爭土地總登記已無置喙之餘地。是原告主張系爭土
    地地目由「」變更為「道」，僅記載於日據時期之台帳應無登記之效力，被告
    不應依此受理原土地所有權人許萬春辦理土地總登記云云，顯不可採。
五、又原告主張日據時期系爭土地地目於台帳上登記為道，應屬保留徵收云云。按因
    開闢交通路線，得為保留徵收；而保留徵收謂就舉辦事業將來所需用之土地，在
    未需用以前，預為呈請核定公布其徵收之範圍，並禁止妨礙徵收之使用；又保留
    徵收之期間，不得超過三年，逾期不徵收，視為撤銷，土地法第二百十三條第一
    項第一款、第二項、第二百十四條前段雖定有明文。惟查埤子頭段二九七之一、
    二九七之二地號土地分別於日據時期昭和六年（民國二十年）、十五年（民國二
    十九年）變更地目為道路，此有系爭土地台帳在卷可參。然觀該土地台帳並無日
    據時期政府就系爭土地為保留徵收之記載，此外，復查無其他積極證據足資證明
    該土地於日據時期曾經保留徵收，而台灣光復後系爭土地並未經政府機關為保留
    徵收乙節，亦為兩造所不爭執。是原告主張系爭土地於日據時期經保留徵收，因
    逾期徵收致該保留徵收已視為撤銷，系爭土地之地目應由「道」回復為「」云
    云，亦不足取。
六、再者，埤子頭段二九七之三地號土地於六十五年十二月二日變更地目為建，編定
    使用種類為一般農業區丁種建築用地，此有土地登記謄本附於原處分卷可按。而
    當初該土地變更為丁種建築用地，乃係因台灣經濟發展，工業用地不敷需求，許
    多工廠違法建築在農業區之土地，政府為了發展經濟鼓勵投資，乃訂定辦法准許
    符合條件之工廠，將其使用之土地變更為丁種建築用地，惟仍須使用人申請，地
    政機關始能依法辦理變更，此亦經被告陳明在卷（詳見本院九十一年六月二十六
    日言詞辯論筆錄）。而系爭土地與同段二九七之二地號土地於六十五年間均屬全
    聲公司所有，系爭土地係作為道路旁之排水溝使用，亦有系爭土地現場照片在卷
    可資佐證。足見當初埤子頭二九七之三地號土地申請變更地目時，因系爭土地未
    作為工廠用地，不符變更地目之條件，致未能變更為丁種建築用地，且當時系爭
    土地原所有權人亦無異議，則被告嗣後取得系爭土地所有權，方主張系爭土地應
    比照同段二九七之三地號土地地目變更為建地云云，自屬無據。
七、末查，系爭土地為地目「道」之交通用地，而同段二九七之三地號土地則於六十
    五年間由原地目「旱」變更為「建」，並編定為一般農業區「丁種建築用地」，
    其使用強度不同，地價自然有所差別，故被告依地價調查估計規則之相關規定，
    由台南縣歸仁地政事務所於辦理九十年公告土地現值調整作業時，將系爭土地劃
    為農地之臨路一般路線價區段，編為一三八之一地價區段，九十年公告現值區段
    地價每平方公尺為四、五００元，而同段二九七之三地號土地則劃為零星建地，
    編為第一三九地價區段，九十年公告現值每平方公尺為九、一００元，九十年公
    告土地現值經於九十年五月二十一日提請台南縣地價及標準地價評議委員會九十
    年第一次會議評議通過，並報請經內政部備查在案，此有被告九十年六月七日九
    十府地價字第八二五一八號函、內政部九十年六月二十日台（九十）內地字第九
    ００九四一五號函、九十年地價區段圖附於原處分卷為憑。揆諸首揭法律規定，
    被告對系爭土地地價區段之劃分、地價之訂定並無違法不當。
八、綜上所述，原告之主張既不足採，則系爭土地為地目「道」之交通用地，而同段
    二九七之三地號土地地目為「建」，並編定為一般農業區「丁種建築用地」，其
    使用強度不同，地價自然有所差別，被告對系爭土地地價區段之劃分、地價之訂
    定為每平方公尺四、五００元，並無違法。則原告申請調高系爭土地之公告土地
    現值與同段二九七之三地號土地相同，被告予以否准，核無違誤。訴願決定，予
    以維持，亦無不合。原告起訴意旨求予撤銷，為無理由，應予駁回。
九、據上論結，本件原告之訴為無理由，依行政訴訟法第一百九十五條第一項後段、
    第九十八條第三項前段，判決如主文。
中　　　華　　　民　　　國    九十一　　年　  　七　　　月　　  十二　　日
                              高雄高等行政法院第一庭
                                          審判長法官　陳光秀
                                          法      官　楊惠欽
                                          法      官　李協明
右為正本係照原本作成。
如不服本判決，應於判決送達後二十日內向本院提出上訴書狀，其未表明上訴理由者
，應於提起上訴後二十日內向本院提出上訴理由書（須按對造人數附繕本）；如於本
判決宣示或公告後送達前提起上訴者，應於判決送達後二十日內補提上訴理由書（須
附繕本）。未表明上訴理由者，逕以裁定駁回。
提起上訴應預繳送達用雙掛號郵票七份（每份三十四元）。
中　　　華　　　民　　　國    九十一　　年　  　七　　　月　　  十二　　日
                                          法院書記官  蔡玫芳
